臺灣士林地方法院民事判決　　九十九年度訴字第一五六二號
原　　　告　許永青原名許瓊雲.
訴訟代理人　周承武律師
被　　　告　周芬芬即周正成之.
　　　　　　周孫毅即周正成之.
共　　　同
訴訟代理人　易定芳律師
複 代理 人　林秀蓉律師
　　　　　　張錦春
上列當事人間請求清償債務事件，本院於民國一○○年二月二十
四日言詞辯論終結，判決如下：
    主  文
被告應於繼承周正成（民國○○○年○○月○○日生，身分證統
一編號：Α000000000號，民國九十九年四月八日歿）
遺產之範圍內連帶給付原告新臺幣貳佰柒拾伍萬元及自民國九十
九年十月二日起至清償日止，按週年利率百分之五計算之利息。
原告其餘之訴駁回。
訴訟費用由被告連帶負擔。
本判決第一項於原告以新臺幣玖拾貳萬元供擔保後，得假執行；
但被告如以新臺幣貳佰柒拾伍萬元為原告預供擔保，得免為假執
行。
原告其餘假執行之聲請駁回。
    事實及理由
一、原告起訴主張：訴外人周正成自民國八十五年起至九十一年
    八月二十日止，向原告陸續借款共計新臺幣（下同）二百七
    十五萬元，屢經催討，周正成乃於九十一年八月二十日書立
    借據一紙（下稱系爭借據），並加蓋其印章及指印，嗣周正
    成於九十九年四月八日死亡，留下上開債務未清償。而被告
    為周正成之子女，亦為周正成之繼承人，且未拋棄繼承，被
    告對於周正成前揭債務，自應負連帶清償責任。為此，基於
    消費借貸及繼承之法律關係，訴請被告連帶清償等語。並聲
    明：(一)被告應連帶給付二百七十五萬元及自支付命令送達翌
    日起至清償日止，按週年利率百分之五計算之利息。(二)願供
    擔保，請准宣告假執行。
二、被告則以：被告固為周正成之繼承人，且未拋棄繼承，惟周
    正成於八十四年一月六日名下即有臺北市○○區○○段一小
    段一一四三七建號、一一四三八建號、一一四四三建號房屋
    及所坐落臺北市○○區○○段一小段一○二地號土地（下稱
    系爭房地），並分別於九十一年九月十日、同年月十六日、
    九十四年六月十二日及九十五年一月二十四日設定金額六百
    萬元、一百二十萬元、一百二十二萬元及七十萬元之抵押權
    予訴外人國泰人壽保險股份有限公司，再於九十五年二月二
    十四日設定金額九百萬元之抵押權予訴外人陽信商業銀行股
    份有限公司，原告亦知悉系爭房地為周正成所有，若周正成
    果向原告借款未返還，原告豈有未要求周正成設定抵押權以
    保障其權益之理？又周正成並非不識字之人，原告何以不要
    求周正成於系爭借據簽名以示慎重？顯見系爭借據之真實性
    已屬可疑。況系爭借據縱為真正，然消費借貸關係屬要物契
    約，揆之借據內容並不足以證明原告自八十五年起至九十一
    年八月二十日陸續交付借款共計二百七十五萬元與周正成之
    事實，原告就此既未舉證證明，自應駁回其訴等語，資為抗
    辯。並聲明：(一)原告之訴及其假執行之聲請均駁回。(二)如受
    不利之判決，願供擔保，請准宣告免為假執行。
三、兩造不爭執之事實：
    周正成生於三十一年十二月二十日，歿於九十九年四月八日
    ，被告為周正成之子女，俱為周正成之繼承人，並未拋棄繼
    承，此為兩造所不爭執，並有周正成及被告之戶籍謄本、周
    正成之繼承系統表在卷可稽（見本院卷第二十一頁、第十七
    頁、第二十二頁），自堪信為真實。
四、得心證之理由：
    原告主張周正成於自八十五年起至九十一年八月二十日止，
    陸續向原告借款合計二百七十五萬元迄未清償，被告為周正
    成之繼承人，應負連帶清償之責等情，為被告所否認，並以
    前揭情詞置辯。是兩造爭點厥為：(一)系爭借據是否為真正？
    (二)原告有無交付系爭借據上所載之款項與周正成？(三)被告就
    系爭借款債務應否負連帶清償責任？茲分述如下：
  (一)系爭借據係真正：
    1.按私文書經本人簽名、蓋章或按指印，推定為真正，民事
      訟法第三百五十八條第一項定有明文。
    2.被告固否認系爭借據之真正，惟系爭借據立據人處所按捺
      之指紋，經本院送請內政部警政署刑事警察局鑑定，經該
      局以指紋特徵點比對法鑑驗結果，上開指紋與該局檔存周
      正成指紋卡之右拇指指紋相符，有該局一○○年一月三十
      一日刑紋字第一○○○○一二八○八號鑑定書附卷足憑（
      見本院卷第八十頁），被告復不否認系爭借據上「周正成
      」印文之真正（見本院卷第一○二頁），周正成既於系爭
      借據立據人處，以其印章及指印代簽名，自與簽名生同等
      之效力，堪認系爭借據為真正。
    3.被告雖又辯稱原告明知系爭房地為周正成所有，卻未要求
      周正成設定抵押權以保障其借款債權，足見系爭借據不實
      等語。惟稱消費借貸者，謂當事人一方移轉金錢或其他代
      替物之所有權於他方，而約定他方以種類、品質、數量相
      同之物返還之契約；當事人之一方對他方負金錢或其他代
      替物之給付義務而約定以之作為消費借貸之標的者，亦成
      立消費借貸，民法第四百七十四條定有明文。消費借貸契
      約之成立，既不以有物上擔保為成立生效之要件，本件消
      費借貸契約縱無設定抵押權作為擔保，亦僅生貸與人即原
      告應自行承擔該借款可能無法回收之風險，尚難據為系爭
      借據係虛偽之佐證。
    4.至被告另辯稱系爭借據可能係在周正成睡眠中取得一節，
      並未舉證證明，亦非可採。
  (二)原告已交付系爭借據上所載之款項與周正成：
    1.按金錢借貸契約，固屬要物契約，應由貸與人就交付金錢
      之事實負舉證之責，惟若貸與人提出之借用人自己製作之
      文書已載明積欠借款之事實者，應解為貸與人就要物性之
      具備，已盡舉證責任（最高法院八十六年度臺上字第三八
      八○號判決參照）。
    2.稽之系爭借據載明：「本人周正成民國○○○年○○月○
      ○日生，身分證號：Α000000000，因自民國八
      十五年起至九十一年八月二十日止向許瓊雲，身分證號：
      Α0000000000續借款共計新臺幣貳佰柒拾伍萬
      元整，此款未含利息，因暫時無法償還特立此據予許瓊雲
      以資證明！另因本人周正成名下之不動產目前向農會抵押
      設定共借款陸佰萬元整，日後若有任何因素導致拍賣、繼
      承或過戶等情事，不論以質借、銷售等任何方式處理該不
      動產，願先償還向許瓊雲女士所借款項計新臺幣貳佰柒拾
      伍萬元整。立據人：周正成（指印及蓋章）中華民國九十
      一年八月二十日立」（見本院卷第十二頁），其上雖未使
      用所借款項「收訖無訛」等詞彙，然解釋意思表示，應探
      求當事人之真意，不得拘泥於所用之辭句，民法第九十八
      條定有明文。依系爭借據語句前後文義觀之，系爭借據已
      載明借用人、貸與人、借款期間、金額及借用人周正成因
      暫時無法還款而立此據為證之意旨，並記載日後以周正成
      名下之不動產變價優先清償該借款之還款方式，足以推知
      原告確已交付系爭借據所載之借款額與周正成，否則依系
      爭借據所載借款期間長達六、七年，金額甚鉅，衡情若非
      周正成確已收訖借款，豈有在未收到任何款項，即率爾出
      具借款憑證，具體載明清償方式，並於系爭借據上捺指印
      及用印，交付原告收執之可能？是以，由周正成所出具之
      系爭借據可知，原告確已交付系爭借據上所載之款項與周
      正成。
  (三)被告為周正成之繼承人，就系爭借款債務，僅於繼承周正成
    遺產之範圍內，負連帶清償責任：
    1.借用人應於約定期限內，返還與借用物種類、品質、數量
      相同之物，未定返還期限者，借用人得隨時返還，貸與人
      亦得定一個月以上之相當期限，催告返還，民法第四百七
      十八條定有明文。次按遲延之債務，以支付金錢為標的者
      ，債權人得請求依法定利率計算之遲延利息；又應付利息
      之債務，其利率未經約定，亦無法律可據者，週年利率為
      百分之五，民法第二百三十三條第一項前段、第二百零三
      條亦分別著有明文。再按繼承人自繼承開始時，除本法另
      有規定外，承受被繼承人財產上之一切權利、義務；繼承
      人對於被繼承人之債務，以因繼承所得遺產為限，負連帶
      清償責任，民法第一千一百四十八條前段、第一千一百五
      十三條第一項亦規定甚明。
    2.周正成於生前陸續向原告借款，雙方業成立消費借貸契約
      ，經原告催請返還後，周正成允諾還款，並書立系爭借據
      為憑，已如前述，周正成嗣於九十九年四月八日死亡，被
      告為周正成之子女，均為周正成之繼承人，且未拋棄繼承
      ，亦如上述，是被告就被繼承人周正成之債務，自應於其
      所繼承遺產之限度內負連帶清償責任。
五、從而，原告本於消費借貸及繼承之法律關係，請求被告於繼
    承周正成遺產範圍內連帶給付二百七十五萬元及支付命令送
    達翌日即九十九年十月二日起至清償日止，按週年利率百分
    之五計算之法定遲延利息，為有理由，應予准許；逾此部分
    之請求，即屬無據，應予駁回。
六、本件兩造分別陳明願供擔保請准宣告及免為假執行，就原告
    勝訴部分，均核無不合，爰分別酌定相當擔保金額准許之；
    至原告敗訴部分，其假執行之聲請已失所附麗，應予駁回。
七、本件事證已臻明確，原告聲明之證人，無再予通知訊問之必
    要。其餘兩造主張、陳述及所提之證據，經審酌均與本院前
    揭判斷不生影響，爰不一一詳予論述，附此敘明。
八、據上論結，本件原告之訴為一部有理由，一部無理由，依民
    事訴訟法第七十九條、第八十五條第二項、第三百九十條第
    二項、第三百九十二條第二項，判決如主文。
中    華    民    國   100    年    3     月    18    日
                          臺灣士林地方法院民事第三庭
                              法      官  孫萍萍
以上正本證明與原本無異。
如對本判決上訴，應於判決送達後二十日內向本院提出上訴狀，
若委任律師提起上訴者，應一併繳納上訴審裁判費，否則本院得
不命補正逕行駁回上訴。
中    華    民    國   100    年    3     月    18    日
                              書  記  官  周玉惠